【裁判字號】    99,台上,637
【裁判日期】    990129
【裁判案由】    強盜
【裁判全文】
最高法院刑事判決              九十九年度台上字第六三七號
上  訴  人  台灣高等法院高雄分院檢察署檢察官
被      告  甲○○
上列上訴人因被告強盜案件，不服台灣高等法院高雄分院中華民
國九十八年十一月十八日第二審更審判決（九十八年度上更(一)字
第一三三號，起訴案號：台灣高雄地方法院檢察署九十六年度偵
字第三五六一八號），提起上訴，本院判決如下：
    主  文
原判決撤銷，發回台灣高等法院高雄分院。
    理  由
本件原判決撤銷第一審關於被告甲○○強盜部分之科刑判決，改
判論被告以強暴使人行無義務之事罪（下稱強制罪），累犯，處
有期徒刑陸月，並諭知如易科罰金之折算標準。固非無見。
惟按：(一)、判決雖載理由，但不能憑以斷定其所為論述之根據者
，仍屬理由不備。原判決就檢察官起訴被告強盜部分，雖認定被
告於私行拘禁告訴人乙○○期間，動手毆打告訴人並搜取其身上
皮包（內有身分證、駕駛執照、行車執照、金融卡及新台幣《下
同》九百元現款）等財物；復利用強押告訴人返回其住處拿取盥
洗用品時，強行取走其所有銀行存摺及信用卡，逼其供出提款卡
之密碼等情，被告並無不法所有之意圖，因認應變更起訴法條，
僅論以強制罪。然卷查證人即告訴人於偵查中已證稱：「……我
被拉上車後被前二名男子押趴在後座，車子由郭志宏（業經原審
前審判處私行拘禁罪刑確定）駕駛，甲○○坐副駕駛座，一路開
了很久等到一個地方下車後他們機帶（用膠帶）綑綁我雙手，以
一個黑色外套罩住我的頭再以膠帶固定我的頭，然後拉著我走，
我進去時發現是一間平房，我進屋後有將外套掀開，一眼就看見
甲○○，她見我看到她就徒手毆打我並說誰叫你把外套掀開，當
天在該處待一晚並在該處打我……被拳腳踢打，他們問我錢放哪
，因我多年前他們綁我過，害他們被起訴……他們有拿（搜走我
的東西）給我看，一一問我哪幾張卡內還可以領錢或刷卡，……
」（見偵查卷第九十一頁）、「（問：甲○○他們押走你的目的
為何？）要拿我的錢。（問：為何他們會認為你有錢，並將你綁
走？）因為他們在跑路。我有在工作，有收入。」（見偵查卷第
二０九至二一０頁）、「甲○○說可以放我一條生路，並要我想
想看，有無什麼辦法，不用我本人出面，她可以拿到錢，我就告
訴甲○○說想不出來，所以她又繼續對我拳打腳踢，……（問：
拿你的存摺、信用卡做什麼？）因為甲○○在跑路沒有錢，她拿
我的東西是要領錢，因為我被她綁走，所以她要負責養我，但她
說她沒有錢養我，要我告訴她密碼，我不告訴她，所以她自己打
我，或者叫郭志宏打我……」、「（問：有無去網咖唱歌？）有
」、「（問：去網咖、唱歌、吃飯幾次？）去網咖二次，去唱歌
、吃飯幾次我記不清楚」、「她綁我的主要目的是翻供」等語（
見第一審卷第一宗第一五二、一五四、一五五、一五九、一六三
、一六七頁）。告訴人證述如果無訛，其於偵查之初已指出被告
與其同夥一開始強押告訴人即表明目的是因在跑路沒有錢，見告
訴人有錢始將其強押，以及拿存摺之目的是要領錢等情甚詳，該
項供述何以不能採為憑以認定被告有不法所有意圖之證據，原審
並未詳加調查審認，並載明其理由，已有理由不備之違法。再原
判決固又以：「並無證據足以證明被告甲○○有以取得之金融卡
提領乙○○在銀行之存款，事實上乙○○在數家銀行之存款共計
亦不過六百餘元，甲○○所取得者不過九百餘元觀之，則被告甲
○○就所取得金融卡、存摺及現金部分是否不法所有之意圖，顯
有可疑」等由（見原判決第八頁第十至十四列），而為被告有利
認定。然依告訴人於偵查及第一審所證述：「他們要我將所有資
料都講出來，並問我金融卡裡面還有多少錢，並要我想，有什麼
辦法可以讓我不用出面就可以拿到錢的方法，只要我講不出來，
他們就打我，並要我告訴他們，我這些銀行的基本資料，我說出
來以後，甲○○就會叫郭志宏假裝是我，打電話到銀行去問我帳
戶內還有多少錢」（見偵查卷第二一０頁）；「（問：後來有無
告訴甲○○你的提款卡密碼？）我被打成這樣，當然有說，不說
可以嘛」（見第一審卷第一宗第一五五頁）等情節觀之，是否因
被告要郭志宏佯裝告訴人打電話到銀行查詢，因帳戶內已無存款
或存款太少，所以未予提領？顯然仍欠明瞭而待釐清。原判決就
此重要事項並未加以釐清並載明其論斷之理由，遽為上開有利於
被告之推論，亦有調查未盡及理由不備之違法。(二)、國家之刑罰
權係對於每一犯罪事實而存在，單一之犯罪事實，實體法上之刑
罰權僅有一個，在訴訟法上自亦無從分割，無論起訴程序或上訴
程序皆然。故在上訴程序，刑事訴訟法第三百四十八條第二項規
定：「對於判決之一部上訴者，其有關係之部分，視為亦已上訴
。」所謂有關係之部分，係指判決之各部分在審判上無從分割，
因一部上訴而其全部必受影響者而言，例如實質上一罪或有裁判
上一罪之關係者均是。又刑法第三百零二條之妨害自由罪，係妨
害他人自由之概括的規定，故行為人具有一定目的，以非法方法
剝奪人之行動自由者，除法律別有處罰較重之規定（例如略誘及
擄人勒贖等罪），應適用各該規定處斷外，不應再依同法第三百
零四條之強制罪論處。誠以此項使人行無義務之事，或妨害人行
使權利之低度行為，應為剝奪人行動自由之高度行為所吸收，不
能以其目的係在使人行無義務之事，或妨害人行使權利，認為係
觸犯刑法第三百零二條第一項及第三百零四條第一項之二罪名（
本院二十九年上字第二三五號判例意旨(二)參照），而予分論併罰
。原判決認定被告與其同夥之郭志宏等人共同私行拘禁告訴人，
於私行拘禁期間，動手毆打告訴人後（傷害部分因撤回告訴，經
第一審諭知不受理確定在案），搜取告訴人身上之前揭皮包一只
及數目金額不詳之零錢暨手機一支；繼之復利用強押告訴人返回
其在高雄縣鳥松鄉○○街六十三巷三號住處拿取告訴人之盥洗用
品時，強行取走其所有台灣土地銀行、台灣企銀、第一銀行、富
邦銀行、彰化銀行存摺各一本及聯邦銀行信用卡三張、中國信託
銀行信用卡五張，得手後返回屏東縣萬丹鄉，繼續剝奪告訴人行
動自由，並逼告訴人供出提款卡之密碼等情。果依原判決所認定
，被告並無不法所有之意圖，而祇成立妨害自由罪，則被告此部
分所為，亦僅應論以刑法第三百零二條第一項私行拘禁罪，原審
認除私行拘禁外，尚應成立刑法第三百零四條第一項之強制罪，
已有違誤。再本件原審上訴審係判處被告私行拘禁罪及強盜罪，
被告不服均提起第三審上訴，其中私行拘禁部分雖因未具上訴理
由而經本院前審以其上訴不合法而判決駁回其該部分之上訴，然
依前揭說明，原判決就本院前審撤銷發回之被告被訴強盜部分，
認被告係犯強制罪，而強制罪既應為高度之私行拘禁行為所吸收
，二者有實質上一罪之關係，則上開私行拘禁罪部分，自無先行
單獨確定之可言，應認係被告被訴強盜部分之上訴效力所及而尚
未確定（亦即本院前審關於駁回私行拘禁罪上訴部分之程序判決
，不發生實質上之確定力）。乃原審竟以被告所犯私行拘禁罪與
強制罪間，應分論併罰為由，認該私行拘禁部分已經原審前審判
決確定，而另行論處被告強制罪刑，自有判決適用法則不當之違
法。以上或為上訴意旨所指摘，或為本院得依職權調查之事項；
且因第三審法院應以第二審判決所確認之事實為判決基礎，刑事
訴訟法第三百九十四條第一項前段定有明文，原判決上述之違背
法令，有影響於事實之確定者，本院無可據以為裁判，應認仍有
撤銷發回之原因。
據上論結，應依刑事訴訟法第三百九十七條、第四百零一條，判
決如主文。
中    華    民    國  九十九  年    一    月  二十九  日
                      最高法院刑事第九庭
                          審判長法官  邵  燕  玲
                                法官  李  伯  道
                                法官  孫  增  同
                                法官  李  英  勇
                                法官  李  錦  樑
      本件正本證明與原本無異
                                      書  記  官
中    華    民    國  九十九  年    二    月    三    日
                                                      Q

司法院資訊處製作；財團法人民間司法改革基金會備份。
